臺灣高等法院刑事判決　　　　　　 93年度上更(二)字第266號
上　訴　人
即　被　告　丙○○
上列上訴人因公共危險案件，不服臺灣臺北地方法院87年度訴字
第1526號，中華民國88年1 月18日第一審判決（起訴案號：臺灣
臺北地方法院檢察署87年度偵字第15985 號），提起上訴，判決
後經最高法院第二次發回更審，本院判決如下：
    主  文
原判決撤銷。
丙○○無罪。
    理  由
一、公訴意旨略以：被告丙○○於民國八十七年七月二日凌晨四
    時四十分許，在臺北市○○街一八０巷十四號一樓前，先持
    拐杖鎖打破其兄乙○○所有之車號ＢＺ－三七三三號自用小
    客車（查應係自用廂型車之誤）左側玻璃（未據告訴），再
    以不詳有機化合物引燃該車左側駕駛座，而燒燬該車，致生
    公共危險。因認被告丙○○係涉犯刑法第一百七十五條第一
    項之放火燒燬他人所有物致生公共危險罪嫌等語。
二、按被告未經審判證明有罪確定前，推定其為無罪；犯罪事實
    應依證據認定之，無證據不得認定犯罪事實，九十二年二月
    六日修正公布、同年九月一日生效施行之刑事訴訟法（下簡
    稱：現行刑事訴訟法；在此之前施行之刑事訴訟法，下簡稱
    ：舊刑事訴訟法）第一百五十四條第一項、第二項定有明文
    。舊刑事訴訟法同條文亦規定：犯罪事實應依證據認定之，
    無證據不得推定其犯罪事實。又檢察官就被告犯罪事實，應
    負舉證責任，並指出證明之方法，現行刑事訴訟法第一百六
    十一條第一項亦有明文規定。次按刑事訴訟法上所謂認定犯
    罪事實之證據，係指足以證明被告確有犯罪行為之積極證據
    而言，該項證據必須適合於被告犯罪事實之認定，始得採為
    斷罪之資料（最高法院六十九年臺上字第四九一三號判例意
    旨參照）。如未能發現相當證據，或證據不足以證明，自不
    能以推測或擬制之方法，以為裁判基礎（最高法院四十年臺
    上字第八六號判例意旨參照）。且認定不利於被告之事實，
    須依積極證據，苟積極證據不足為不利於被告事實之認定時
    ，即應為有利於被告之認定，更不必有何有利之證據（最高
    法院三十年上字第八一六號判例意旨參照）。又事實審法院
    對於證據之取捨，依法雖有自由判斷之權，然積極證據不足
    證明犯罪事實時，被告之抗辯或反證縱屬虛偽，仍不能以此
    資為積極證據應予採信之理由（最高法院三十年上字第四八
    二號判例意旨參照）。而認定犯罪事實所憑之證據，無論係
    直接證據或間接證據，其為訴訟上之證明，須於通常一般之
    人均不致有所懷疑，而得確信其為真實之程度者，始得據為
    有罪之認定，倘其證明尚未達到此一程度，而有合理之懷疑
    存在，本諸無罪推定原則，自應為被告無罪之諭知（最高法
    院七十六年臺上字第四九八六號判例意旨、九十二年度臺上
    字第二五七０號判決意旨參照）。
三、公訴人認上訴人即被告丙○○涉犯上揭罪嫌，係以被告坦承
    有以拐杖鎖打破其兄廂型車之車窗玻璃，而被告砸車後不久
    即發生火災之事實，復據證人即乙○○之妻甲○○證述甚詳
    ，且有照片及火災原因調查報告一份在卷可憑等，資為論據
    。
四、被告自始否認有何放火燒燬其兄乙○○所有之車號ＢＺ－三
    七三三號自用廂型車椅墊之行為，辯稱：我砸毀上開汽車左
    側玻璃，經警到場處理，在警察尚未離去時，我就與我兄楊
    文進至鄰近之榮星花園，不是我放火燒車，我認為是路人丟
    煙蒂起火等語。
五、經查：
    (一)乙○○所有之車號ＢＺ－三七三三號自用廂型車，於八十
      七年七月二日凌晨時分，停放在臺北市○○街一八０巷十
      四號一樓前，因發生火警，臺北市政府消防局人員於當日
      凌晨五時二十八分許接獲報案，於當日凌晨五時三十三分
      許趕至現場，消防人員趕至現場時，火勢業經人撲滅，該
      火災之原因，嗣經消防鑑識人員勘查結果，以：「該車車
      身及引擎室並未受火延燒，駕駛座椅靠左側一帶受火燒燬
      較為嚴重，其餘完好，顯示火係由該處一帶起火燃燒，現
      場起火處一帶未發現附近有堆放垃圾和易燃物，如因遺留
      火種（包括未熄菸蒂）經蓄熱起火燃燒，必被過往人車發
      現而報警或撲滅，故因遺留火種起火燃燒之可能性較小。
      且該車引擎部分及電源配線尚保持完好，因引擎機件故障
      或電源配線因故短路致起火燃燒之可能性似無。據火災出
      動觀察紀錄所述：『到達現場僅有雙方車主之妻在場謂兄
      弟吵架，弟弟縱火哥哥廂型車致起火燃燒』，經清理起火
      處一帶，駕駛座座墊殘留物及報紙殘留物，現場殘跡（以
      氣相層析質譜儀鑑驗）檢出有機化合物成分，雖無檢出含
      有汽油類成分，然起火點若無外來火源，實無燃燒可能」
      等語為理由，鑑定研判以遭人以明火點燃致起火燃燒之可
      能性較大等情，固有臺北市政府警察局中山分局八十七年
      八月七日北市警中刑雄字第八七六一七一八０００號函檢
      一份在卷可稽（見偵查卷第二二頁、第二四頁至第五三頁
      ），並有該廂型車車窗玻璃遭打破之照片十一幀在卷可參
      （見偵查卷第十二頁至第十七頁）。惟該報告書所附之臺
      北市政府消防局火災證物鑑定報告書（見偵查卷第三二頁
      ）所記載之「檢出有機化合物成分」及「明火」等語所代
      表之意義，經本院函詢臺北市政府消防局，經該局回覆稱
      ：「所謂檢出有機化合物成分之意義，為火場殘跡經儀器
      分析後所得之化學成分。由於火災現場經火燒及搶救之破
      壞，所有物品多燒熔成塊，故無法單從鑑定成分上區別其
      來源為何。且由於促燃劑種類繁多，本局僅針對部分常見
      之種類（如汽油、柴油等）進行比對，該鑑定結果之意義
      為未檢出常見之汽油或柴油等促燃劑成分。日常生活所接
      觸之物多為石化產物（即有機化合物），經燃燒後會產生
      複雜之有機物質。以本案為例，現場調查人員研判起火處
      為廂型車駕駛座座墊處，座墊之材質亦屬於該類石化產物
      ，故有檢出有機化合物之成分為合理結果。所謂『明火』
      點燃，指未使用促燃劑（如酒精、汽油等）而直接以火源
      （如火柴或打火機等）引燃可燃物（如紙張、海綿墊等）
      之引火方式」等語，有該局九十三年十月十八日北市消調
      字第０九三三三五二二九００號函在卷可考（見本院更(二)
      卷第四三頁）。依此函覆內容可證，上開鑑定報告書所稱
      之「檢出有機化合物成分」，係指該廂型車駕駛座座椅左
      側起火後，因火燃燒屬石化產物之座墊所產生之有機化合
      物，而非謂有人以有機化合物為促燃劑引燃該火，亦無有
      人利用何種促燃劑引燃該火之證據。公訴人認本案火災係
      有人「以不詳有機化合物引燃該車左側駕駛座」，顯係誤
      解上開火災證物鑑定報告書內容之含義，已屬無據。
    (二)按舊刑事訴訟法第一百五十九條規定：「證人於審判外之
      陳述，除法律有規定者外，不得作為證據」，此條文係五
      十六年一月二十八日修正公布之刑事訴訟法所增訂者，依
      其當時之立法理由，係專就證人之陳述方式設其限制，即
      不得以書面代到庭之陳述，藉以符合直接審理主義及言詞
      辯論主義之要求。是司法警察（官）於警詢中詢問證人所
      製作之警詢筆錄，依最高法院判例之意旨（參見最高法院
      七十二年臺上字第一二０三號判例），係屬舊刑事訴訟法
      第一百六十五條第一項規定之「筆錄」，在舊刑事訴訟法
      規範下，具有證據能力。但此所稱之警詢筆錄，係指司法
      警察（官）對證人有所詢問，證人在司法警察（官）面前
      以言詞陳述，由司法警察（官）依刑事訴訟法第四十一條
      規定（現行規定見同法第四十一條、第四十三條之一）製
      作成筆錄形式而言。若司法警察（官）將其查詢證人之結
      果或所得心證，製具成所謂之書面報告或調查報告，事實
      審法院固可依直接審理方式傳訊該證人或司法警察（官）
      加以調查，但該等書面報告或調查報告本身，因無從依直
      接審理方式予以調查，實例上向認與舊刑事訴訟法第一百
      五十九條規定意旨相違，不屬舊刑事訴訟法第一百六十五
      條第一項所稱「其他文書可為證據者」之證據書類，應無
      證據能力（最高法院八十六年度臺上字第六二一０號、八
      十七年度臺上字第四三四七號、八十八年度臺上字第二六
      九五號、九十二年度臺上字第二二八二號、九十三年度臺
      上字第一二０八號判決意旨參考）。查卷附之上開臺北市
      政府消防局火災原因調查報告書所附之「火災出動觀察紀
      錄」，其中「搶救時狀況」欄內之「搶救時關係人之言行
      舉止」、「其他可供火災原因判定之資料」等項目，固分
      別記載：「到現場僅有雙方車主之妻在場，謂兄弟吵架，
      弟弟縱火哥哥箱型車」、「經兩兄弟之妻謂因吵架而縱火
      消氣，交由管區處理」等語，但該紀錄除有填報人曾文雄
      以自己職章蓋於填報人欄位外，並無所記載之兄弟之妻之
      姓名及簽認，更未載明係兄弟之妻二人中之何人有此一陳
      述，或是二人皆有為此陳述，有該「火災出動觀察紀錄」
      一份在卷足稽（見偵查卷第三一頁背面）。該份「火災出
      動觀察紀錄」，依其記載內容，顯非依詢問筆錄之方式作
      成，不具有筆錄之形式要件，而僅係臺北市政府消防局人
      員根據在火災現場查詢在場人所得之調查報告，依前揭說
      明，縱使在舊刑事訴訟法規範下，亦無證據能力，不得採
      為判斷犯罪事實之依據。
    (三)證人即製作上開「火災出動觀察紀錄」之消防局人員曾文
      雄於本院上訴審八十八年四月二十二日庭訊時，固結證稱
      ：「火災出動觀察紀錄是我製作，我有去現場救火。我們
      到場時沒有男生在場，只有兩妯娌在場，其中有一人說是
      兩兄弟吵架後縱火燒車的。（問：究係何人說兄弟縱火？
      ）因為我當時問她們是說是怎麼起火的，其中一人告訴我
      是兄弟兩人吵架，其中一人弄的。現場只有妯娌二人，我
      想是幫忙滅火，其他沒有什麼人在場。我不記得車窗是否
      開著。我們到時火已經滅了，駕駛座座墊燒焦了，我們只
      有澆水澆座墊，以防再起火」等語（見本院八十八年度上
      訴字第六四三號卷－下簡稱：上訴卷－第三九頁至第四十
      頁；依該日筆錄記載，以上證述為證人曾文雄所言，另一
      證人王證雄並未到場處理火災之事，為證人王證雄同庭證
      述在卷）。但證人即當日在消防局人員趕至現場後隨後亦
      趕至現場處理之中山分局建國派出所警員羅榮文於同庭卻
      證稱：「消防隊去了以後，車主的太太說車子還有在冒煙
      ，我才趕到現場拍照，我帶車主太太妯娌二人到警局做筆
      錄，妯娌二人沒有說是何人放火燒」等語（見上訴卷第四
      十頁背面）。而當日之建國派出所員警工作紀錄簿亦記載
      ：「因現場未有人目擊，並不能明確確定火燒車係丙○○
      所為」等語（見原審卷第十八頁背面）。又證人曾文雄所
      稱之妯娌二人即證人甲○○、周怡紅於警詢、原審、本院
      上訴審、更(一)審、及本院本案訊問時皆稱：不知何人使車
      子起火燃燒，沒有對消防人員說是兄弟兩人吵架，弟弟放
      火等語，證人甲○○並證稱：「（被告打破車窗玻璃）警
      方來了之後，雙方都無異議，大家隨即離去，時間大約是
      五時許，約過二十分鐘，聽見有人喊失火，但未發現何人
      所為。我未下樓（察看毀損情形）」、「到警察來按門鈴
      時，我才下樓，那時警察說乙○○的車被燒了，我沒有告
      訴警員說是何人砸車，我沒有說是被告縱火燒車子」等語
      ，證人周怡紅證稱：「那天清晨，我聽到很大的聲音，看
      到我先生（被告）砸他哥哥的車，接著我看到楊文進到現
      場來勸丙○○，警員到現場說既然是自己家人，就自行處
      理，警員就離開現場。到五點多時，我聽到警車聲音，我
      就下樓，我們是跟警員說弟弟有砸哥哥的車，是我和甲○
      ○一起說的，但沒有說弟弟縱火燒車」等語（見偵查卷第
      五頁、第七頁、第八頁、第九頁、原審卷第二六頁至第二
      八頁、本院上訴卷第二十頁至第二二頁、更(一)卷第二三頁
      、更(二)卷第六三頁）。按犯罪事實應憑有證據能力之證據
      認定之。證人以聞自原始證人在審判外之陳述作為內容之
      陳述，純屬傳聞之詞，其既未親自聞見或經歷其所陳述之
      事實，法院縱令於審判期日對其訊問，或由被告對其詰問
      ，亦無從擔保其陳述內容之真實性。又因原始證人非親自
      到庭作證，法院無從命其具結而為誠實之陳述，亦無從由
      被告直接對之進行詰問，以確認該傳聞陳述之真偽，殊有
      違事實審法院之證據調查應採直接主義及（舊）刑事訴訟
      法第一百六十六條之立法原意，尤有害於被告依憲法第八
      條第一項正當法律程序所保障之對質及詰問權暨第十六條
      訴訟基本權所保障之防禦權。故應認證人之傳聞證言原則
      上不具證據能力，不得以之作為認定犯罪事實之依據（最
      高法院八十七年度臺上字第三四七三號判決、九十三年度
      臺上字第六六七號判決意旨參照）。查證人曾文雄上揭有
      關何人縱火之證述，觀其內容，純屬聞自甲○○或周怡紅
      在審判外陳述之傳聞，證人曾文雄於法院作證時亦無法確
      認當時究竟係何人告知其有關被告縱火之訊息，更何況其
      所稱之原始證人甲○○、周怡紅於警詢時起即始終否認曾
      目擊或知何人縱火之情，證人羅榮文亦稱：「妯娌二人沒
      有說是何人放火燒」等語，則揆諸上開說明，證人曾文雄
      所為之上揭傳聞證述，就被告有無縱火行為之證明，應無
      證據能力。又或有謂：證人曾文雄之證言可證明甲○○或
      周怡紅曾對其說過係被告縱火之語云云，但證人甲○○、
      周怡紅既自始否認曾目擊或知何人縱火之情，則證人曾文
      雄所為之傳言證言，自不得採為判決之基礎。且縱使證人
      甲○○或周怡紅曾對證人曾文雄陳述如其證述之言語，但
      所謂「兄弟吵架，弟弟或其中一人縱火」之語，究竟係甲
      ○○或周怡紅在現場親身經歷目擊之事實，或是亦係聽聞
      自他人陳述之傳聞，抑或是自己根據先前被告有砸車行為
      所為之推想之詞，皆有可能，但因證人曾文雄本屬傳聞證
      人，縱對其進行訊問或詰問，亦無法究明其所聽聞之上揭
      陳述之真實意義（其製作之「火災出動觀察紀錄」之上述
      記載，亦有相同之疑點，由此可見傳聞證言應不具有證據
      能力之理由），是證人曾文雄之證言，實難認採為不利於
      被告認定之證據。至於證人甲○○、周怡紅雖然於本院前
      審（上訴案件）隔離訊問時，對於是否有向消防人員說明
      被告砸車之情節，二人所述有所歧異，但其二人證述未對
      消防人員陳述被告縱火之事，則屬一致，其二人既然始終
      未曾證述有目擊被告縱火之事實，自亦不能以證人甲○○
      、周怡紅之證言有上述歧異，反論被告有縱火之行為。
    (四)被告所辯：其砸毀上開汽車左側玻璃，經警到場處理，在
      警察尚未離去時，其就與其兄楊文進至鄰近之榮星花園云
      云，證人即被告之兄楊文進於原審審理時之證述：警員尚
      未離去時，其即陪同被告至榮星花園，在花園附近走了約
      一小時，後來至其家中泡茶二、三小時，被告離去時已十
      時許云云（見原審卷第十頁背面至第十一頁），證人周怡
      紅於本院上訴審訊問時證稱：丙○○、楊文進與警察幾乎
      是同時離開現場，警員往右去，丙○○、楊文進往左去云
      云（見上訴卷第二十頁背面），均核與證人即先前至現場
      處理被告砸車事件之警員王明祝、賴文杰於原審結證稱：
      其等離去時，被告還沒有離去，因為家人在協調中，被告
      與車主有些距離，被告還在車子附近，而且現場有許多人
      圍觀等語（見原審卷第十六頁、第三六頁正反面）不符。
      又被告當時很醉，意識不清楚（但仍能表達）之情，亦經
      證人王明祝、賴文杰於原審證述在卷（見原審卷第三七頁
      ）。依證人王明祝、賴文杰此等證述，固可認被告所稱：
      在警察尚未離去時，其就與其兄楊文進至鄰近之榮星花園
      云云，及證人楊文進等人附合被告之證言，均難以採信。
      但被告之抗辯或反證縱屬虛偽，仍不能以此資為積極證據
      應予採信之理由，業見前述，自尚不能以被告此部分辯解
      之不可採，推認本件火災發生時被告確仍在現場及引燃本
      件火災之人確為被告之事實。
    (五)被告打破上開廂型車左側玻璃，中山分局建國派出所接獲
      通報之時間為當日凌晨四時四十五分許，警員王明祝、賴
      文杰因而前往處理，其間約耗時二十至三十分鐘，而本件
      火災案件，消防局人員係於當日凌晨五時二十八分許接獲
      報案，於凌晨五時三十三分許趕至現場，建國派出所係於
      當日凌晨五時三十分許接獲通報等事實，固經證人王明祝
      、賴文杰於原審證述明確（見原審卷第三七頁正面），並
      有該派出所工作紀錄簿影本一紙（見原審卷第十八頁）及
      臺北市政府消防局火災原因調查報告書（見偵查卷第三一
      頁）在卷足憑。是自證人王明祝、賴文杰至場處理砸車事
      件完畢離去時起至本件火災事件發生報案時止，其間相隔
      約十餘至二十餘分鐘。證人王明祝於原審雖證稱：其至場
      處理砸車事件時，約有十個人左右等語（見原審卷第十六
      頁背面、第三七頁背面），但迄火災發生消防人員據報趕
      至現場時，僅有甲○○、周怡紅二人在場，亦為證人曾文
      雄證述在卷（見上訴卷第三九頁背面），顯見現場非始終
      有多人在場圍觀，在此約十餘至二十餘分鐘之時間內，是
      否能完全排除他人誤丟入煙蒂或其他火源引燃車內座椅上
      報紙（依上開調查報告書之記載，車內座墊上有報紙）之
      可能性，尚非無疑。而且縱設本件火災係被告所引起，但
      被告在本件火災發生十餘至二十餘分鐘前即已因酒醉而意
      識不清，為證人王明祝、賴文杰證述在卷，在意識不清之
      情況下，被告如何引燃易燃物致發生火災，亦查無可資認
      定之證據。是縱使被告在此之前確有酒醉砸車鬧事之行為
      ，惟因無證據證明於火災發生時被告人亦在現場及其在現
      場之狀況如何，上述傳聞證據復無證據能力，不能憑為認
      定事實之依據，則若以先前有砸車之舉，即認本件火災之
      發生確係故意放火所致，且放火者確為被告，尚屬推測、
      擬制。
    (六)由上揭火災原因調查報告書之起火原因研判欄有引用上開
      「火災出動觀察紀錄」之「到現場僅有雙方車主之妻在場
      ，謂兄弟吵架，弟弟縱火哥哥箱型車」等語之記載，顯見
      該報告書之鑑定結論，除根據現場遺留之跡證外，亦有受
      到該記載之影響，而此記載無證據能力，不能作為判斷事
      實之依據，業見前述；又本件火災起火處之外來火源為何
      ？外來火源如何進入車內？是否係經人故意使外來火源進
      入車內？均非該調查報告書所能鑑定答覆者。在被告於警
      詢中已否認有何縱火犯行，其相關親友於警詢中亦皆稱：
      未目擊火災發生時之狀況云云，該管之警察機關亦無法確
      定火燒車係被告所為之情形下，為釐清事實真相，檢警機
      關更應以積極之態度把握時效對上述疑點進行偵查搜證動
      作，查明火災發生時尚有何人在現場及當初究竟係何人報
      案等事實，惟從本案卷證資料觀之，承辦本案之檢警機關
      於偵查期間皆未有任何積極之作為，其搜證頗有疏漏，迄
      今已事隔六年有餘，實已無何有效之調查方法可尋。
六、綜上論述，公訴人所舉之證據及本院根據本案卷內資料調查
    證據之結果，尚不足以使本院獲有無合理可疑程度之確信認
    定：本件火災確係故意放火所致，且引起火災者確為被告。
    此外，復查無適合且可信之證據足資證明被告有公訴事實所
    指之放火犯行，其放火犯罪應屬不能證明。原審不察，僅憑
    無證據能力之上開「火災出動觀察紀錄」，及被告所為警察
    尚未離去時其已離開現場之辯解不可採為理由，推認本件火
    災係被告縱火所致，被告構成刑法第一百七十五條第一項之
    放火罪，即有未合，被告否認犯罪，提起上訴，為有理由，
    自應由本院將原判決撤銷，改為被告無罪之諭知。
七、本件被告雖
    弄九號，而其於本院更(一)審時呈報之送達地址為臺北市○○
    區○○街一八０巷十六號五樓，但於本案經最高法院判決第
    二次發回更審繫屬於本院後，經本院先後以上述二址送達傳
    票，因該二址均查無此人或遷移而遭退回，有郵局人員填載
    之訴訟文書不能送達事由報告書在卷可證，經訊以被告之嫂
    甲○○，其亦稱：被告已把合江街房子賣掉，沒有住那裡，
    被告
    他的兄弟及母親皆沒有與被告聯絡，不知他的地址及人在哪
    裡等語（見本院更(二)卷第六三頁），則對被告應行送達之訴
    訟文書，因其
    院依刑事訴訟法第五十九條第一款規定裁定公示送達，並公
    示送達其審判期日傳票，被告經合法傳喚，無正當理由不到
    庭，爰不待其陳述逕行判決。
據上論斷，應依刑事訴訟法第三百六十九條第一項前段、第三百
六十四條、第三百七十一條、第三百零一條第一項，判決如主文
。
本案經檢察官李良忠到庭執行職務。
中　　華　　民　　國　　94　　年　　1 　　月　　19  　日
　　　　　　　　　刑事第九庭  審判長法　官  李文成
　　　　　　　　　　　　　　　　　  法　官  官有明
　　　　　　　　　　　　　　　　　  法　官  王復生
以上正本證明與原本無異。
如不服本判決，應於收受送達後十日內向本院提出上訴書狀，其
未敘述上訴之理由者並得於提起上訴後十日內向本院補提理由書
（均須按他造當事人之人數附繕本）。
被告不得上訴。
                                    書記官  王宜玲
中　　華　　民　　國　　94　　年　　1 　　月　　21　　日
